臺灣高等法院高雄分院刑事判決
                                    110年度上易字第321號
上  訴  人
即  被  告  吳尚真



選任辯護人  張清雄律師
            曾本懿律師
            陳宥廷律師
上列上訴人因詐欺案件，不服臺灣橋頭地方法院108 年度易字第
327 號，中華民國110 年3 月31日第一審判決（起訴案號：臺灣
橋頭地方檢察署108 年度偵字第3840號），提起上訴，本院判決
如下：
    主  文
原判決關於附表三編號1部分罪刑及沒收追徵部分，均撤銷。
吳尚真犯附表三編號1所示詐欺取財罪，處有期徒刑拾月。未扣
案犯罪所得壹佰參拾捌萬捌仟元沒收之；於全部或一部不能沒收
或不宜執行沒收時追徵其價額。
其他上訴駁回。
    事  實
一、吳尚真（原名吳昱婕）前透過高雄市左營區桃子園餐廳歌友
    會結識呂○傑，因吳尚真之夫亦為海軍官校畢業（現已離婚
    ），因而稱呂○傑為學長，藉此取信呂○傑，吳尚真前此向呂
    ○傑支借新臺幣（下同）100 萬元，尚餘38萬元未清償。吳
    尚真因投資股票，損失千萬餘元，見呂○傑年事已高、記憶
    力衰退，且對投資理財較無經驗，並有退休俸等資產，而意
    圖為自己不法之所有，基於詐欺之犯意，先後為下列之犯行
    ：
  ㈠於民國107 年4 月間，向呂○傑佯稱認識證券行之「邱經理」
    ，並有內線消息，可以穩賺不賠，賺得之款項並可償還前揭
    債務，致呂○傑陷於錯誤，於附表二編號1 所示時間，隨同
    吳尚真前往高雄市○○區○○○路00號之臺灣銀行左營分行（下
    稱臺銀左營分行），臨櫃提領現金17萬元予吳尚真，復接續
    前詐欺犯意，及基於以不正方法由自動付款設備取得他人財
    物之犯意，在同日對呂○傑佯稱因股票漲跌瞬息萬變，為爭
    取投資時效，有隨時提領金額進行投資之必要，致呂○傑繼
    續陷入錯誤，隨即同意將附表一、二所示帳戶之金融卡置於
    吳尚真處並告知密碼供其提領款項。吳尚真遂分別於附表一
    、附表二編號2 至5 、7 至9 所示時地，持提款卡透過自動
    櫃員機提領現金、轉帳之方式，將各該所示之金額供作己用
    ；復於附表二編號6 所示時間，再次帶同呂○傑前往臺銀左
    營分行，由呂○傑自行臨櫃提款之方式，再提領25萬元交付
    吳尚真，共取得160 萬8,000 元。
  ㈡吳尚真復於107 年9 月間，向呂○傑佯稱：可介紹呂○傑投資
    ，每月可獲利2 萬元，致呂○傑陷於錯誤，再於107 年9月19
    日15時許（即附表二編號10部分），親自前往臺銀左營分行
    ，臨櫃提款14萬9,813 元並將其中12萬元交付吳尚真，該日
    呂○傑並辦理優惠存款銷戶。
  ㈢嗣因呂○傑之女呂○玉得知呂○傑存款遭吳尚真提領一空，即規
    勸呂○傑遷離住所並斷絕與吳尚真之聯繫，吳尚真知悉上情
    後，復向呂○傑佯稱其姓名年籍不詳之表姨之朋友有房屋可
    供出租，但需先收取押租金，致呂○傑陷於錯誤，而於107 
    年9 月底某日，交付3 萬5,000 元予吳尚真。
  ㈣吳尚真再於107 年10月13日前之某時，向呂○傑佯稱其經營魚
    貨買賣，若呂○傑投資魚貨1 萬2,000 元即可獲利2,000元，
    致呂○傑再次陷於錯誤，並於107 年10月13日自其附表一所
    示之帳戶內提領1 萬2,000 元並交付予吳尚真。
二、案經呂○傑訴由臺灣橋頭地方檢察署檢察官偵查起訴。
    理  由
壹、證據能力：
一、被告以外之人於審判外之陳述，雖不符刑事訴訟法第159 條
    之1至第159條之4 之規定，而經當事人於審判程序同意作為
    證據，法院審酌該言詞陳述或書面陳述作成時之情況，認為
    適當者，亦得為證據，刑事訴訟法第159條之5第1 項規定甚
    明。是藉由當事人等「同意」之此一處分訴訟行為與法院之
    介入審查其適當性要件，將原不得為證據之傳聞證據，賦予
    其證據能力，即屬傳聞法則之例外規定。又本乎程序之明確
    性，當事人已明示同意作為證據之傳聞證據，並經法院審查
    其具備適當性之要件者，若已就該證據實施調查程序，即無
    許當事人再行撤回同意之理，以維訴訟程序安定性、確實性
    之要求；此一同意之效力，既因當事人之積極行使處分權，
    並經法院認為適當且無許其撤回之情形，即告確定，即令上
    訴至第二審，仍不失其效力（109年度台上字第5755號判決
    意旨參照）。 
二、本件檢察官、上訴人即被告吳尚真（下稱被告）於原審審判
    期日在辯護人陪同下，已明示同意本判決所引用屬於傳聞證
    據之部分有證據能力（見原審卷二第38頁），且本院於審判
    期日亦已依法踐行調查證據程序，審酌該等證據作成時情況
    ，並無違法取證之瑕疵，且無顯不可信之情形，復與待證事
    實有關聯性以之作為證據應屬適當，依刑事訴訟法第159 條
    之5第1項，認定有證據能力。被告於本院審理時主張證人呂
    ○傑、呂○玉、呂○訓、許○玲於審判外之陳述無證據能力（見
    本院卷第266-267頁），依上引最高法院之判決意旨，顯非
    適法。
貳、認定犯罪事實所憑之證據及理由
一、被告否認有事實欄所載詐欺等犯行，就事實欄一㈠部分辯稱
    ：沒有跟呂○傑借那麼多錢，記得應該是100萬元初頭；就事
    實欄一㈡部分辯稱：沒有這個12萬元的事情，沒有跟呂○傑進
    臺銀左營分行，是因呂○傑沒有交通工具，所以騎機車帶他
    去，他說我不用陪他進去，我也沒有進去，也沒有拿12萬元
    ；就事實一欄㈢部分雖坦承有收受呂○傑所交付35000 元，但
    因為後來他不租了，錢有還給他；就於事實欄一㈣部分，辯
    稱：有還呂○傑14000 元，當時是說要買魚貨，買了4 萬多
    元的魚，因為我錢不夠，才跟他拿云云。
二、經查：
  ㈠事實欄一㈠部分，被告分別於附表一、附表二編號2 至5 、7 
    至9 所示時地，持提款卡透過自動櫃員機提領現金、轉帳之
    方式，領取附表一、附表二所示之告訴人在郵局、臺灣銀行
    帳戶之存款，被告另陪同告訴人於附表二編號1 、6 所示時
    地臨櫃提款之事實，有告訴人楠梓右昌郵局帳戶交易明細影
    本、告訴人臺灣銀行帳戶交易明細影本、臺灣銀行左營分行
    107 年7 月24日左營營字第10750007011 號函暨所附呂○傑
    取款憑條、存摺存款歷史明細查詢、臺灣銀行岡山分行109 
    年4 月24日岡山營字第10900015851 號函暨所附張○厚通訊
    中文名、地資料查詢、存摺存款歷史明細批次查詢各1份（
    見他一卷第33頁至第39頁、第71至第77頁、原審易字卷第15
    9 頁至第164 頁），檢察官於偵查中向郵局、台灣銀行調閱
    相關提領監視器光碟，嗣後做成勘驗筆錄（見他二卷第3 頁
    至第13頁），顯示被告確實有於附表一、附表二所示之時間
    ，以金融卡或陪同告訴人提領之方法取得附表一、附表二編
    號1 至9 所示之款項。又事實欄一、㈡即附表二編號10所示
    之12萬元部分，被告於偵查中坦承有陪同告訴人去領錢等語
    （見他一卷第355 頁），於原審亦坦承有向告訴人借款12萬
    元等語（見原審易字卷第139 頁），是此部分事實亦可認定
    。就事實欄一、㈣賣魚貨部分，被告亦承認有為賣魚而跟告
    訴人借1 萬2000元之事，但辯稱已返還1 萬4 給告訴人等語
    ，是就告訴人有因被告稱要賣魚貨而交付1 萬2,000元的部
    分，亦可認定。
  ㈡刑法詐欺取財罪之犯罪態樣，與其他財產犯罪不同者，須以
    被害人行為之介入為前提，其犯罪之成立除行為人使用詐術
    外，另須被害人陷於錯誤、被害人陷於錯誤因而為財產上之
    處分，並因該處分受有財產上之損害，為其構成要件。所謂
    「陷於錯誤」，乃被害人主觀上想法與真實情形產生不一致
    ，也就是說被害人對行為人所虛構之情節須認為真實，信以
    為真，並在此基礎上處分財物。至被害人之所以陷於錯誤，
    除行為人施用詐術之外，同時因為被害人未確實查證，致未
    能自我保護以避免損害發生時，要無礙於行為人詐欺取財罪
    之成立。被害人縱有未確實查證而未能自我保護，也不能因
    為被害人容易輕信別人就將之排除在刑法保護範圍之外，否
    則將導致公眾生活、社會交易引起猜忌與不信任（最高法院
    109年台上字第3699號判決意旨參照），且刑法並不以被害
    人行為之觀點解釋特詐欺罪構成要件之評價因素，故是否成
    立詐欺罪，應視被告是否施用詐術，而使被害人陷於錯誤，
    因而受有財產上的損害，而是否陷於錯誤則是以被害人主觀
    上想法與真實情形產生不一致為斷，至於被害人是否未自我
    保護等情，則非所問。
  ㈢被告未曾就讀海軍官校，此經其自承在卷（見本院卷第289頁
    ），然依被告與告訴人的通訊軟體對話，被告確實是會稱告
    訴人為「學長」，亦自稱「學妹」，甚至有「只能再次向學
    長～立站敬禮～學長對不起」等語（按係立正之誤，見他二卷
    第25至第27頁、第31頁）。參以告訴人於原審證稱：我們海
    軍有一個傳統，學長一定要照顧小老弟等語（見原審易字卷
    一第326 頁），證人即告訴人之子呂○訓於原審證稱：都已
    經提告了，我爸卻仍繼續借錢，我覺得是因為我爸爸是海軍
    官校的，被告也自稱是海軍官校的，一直稱乎我爸為學長，
    軍訓體系當中都會互相信任，因為上戰場要信任同袍，被告
    就是用這種方式取得我爸的信任等語（見原審易字卷一第37
    8 頁至第379 頁），證人即告訴人之女呂○玉於原審證稱：
    他們軍人都會有一種心態，都會相信自己的學長、學弟，所
    以說基於信任，我認為爸爸是因為這樣繼續被騙等語（見原
    審易字卷一第361 頁）。證人呂○訓、呂○玉上開之證言，雖
    係用推測語氣，但畢竟基於生長在軍人家庭，自幼觀察父親
    ，對於他們父親之觀察，自屬親身體驗之事實，自屬可採信
    。是被告因其前夫與告訴人有相同之背景，復以學妹自稱，
    自較一般人容易取得告訴人之信任，使告訴人無防備。
  ㈣告訴人於原審證稱：我有跟被告一起去臺銀領錢，因為臺銀
    需要簽名才可以領，郵局一開始也是一起領錢，因為她領不
    到，以後這個太麻煩，他就把我的提款卡拿去，她講他認識
    一個做股票的一個襄理，會馬上賺回來，我也純真，馬上賺
    回來，學妹不應該騙學長，學長幫他這麼大的忙，她應該會
    還，結果一借，不見人影，然後18% 那個我也有去，因為要
    簽名。原來有跟被告說，如果要領錢，要跟我講，應該跟我
    報告，要買日月光還是什麼東西，後來才知道是被盜領。我
    前面有提到還錢，是指被告跟我借錢沒有還之後，她就說要
    拿我的錢去投資股票賺錢再給我。我沒見過被告說的襄理，
    被告也沒有給我看等語（見原審易字卷一第327 頁至第328
    頁、第333 頁至第336 頁），再參以證人呂○玉於原審證稱
    ：我最初發現我爸爸的錢被他騙，是因為我爸爸他住院，他
    的存摺就先放我這邊保管，我發現他的18% 有部分已經被解
    約了，我才開始知道有這麼一件事情，我爸爸說是被告拿去
    的，爸爸跟我說被告要拿去投資，但是都沒有說過投資什麼
    。107年9 月19日臺銀打電話給我，說爸爸要把所有的18% 
    解約，我跟我先生就趕過去，我想要勸我爸爸，那時候我記
    得我爸爸也是說被告要拿去投資，後來爸爸就解約成功，把
    錢帶走，坐上被告的摩托車等語（見原審易字卷一第359 頁
    至第361 頁、第368 頁）。上開證詞就被告說要投資一節，
    固然是聽聞告訴人而來，惟就107 年9 月19日告訴人不顧他
    人阻止，執意解約18% 的那天，則是親眼見證，而臺銀左營
    分行亦函覆稱：該存戶於107 年9 月19日辦理銷戶，經辦詢
    問原因，表示做為投資使用，經辦告知優存為高利存款一經
    提領銷戶即喪失資格，當事人仍執行銷戶，經通知家屬兒子
    電話與其溝通，女兒及女婿到分行勸阻均無效，有臺灣銀行
    左營分行107 年11月5 日左營營字第10750011781 號函在卷
    可查（見他一卷第321 頁），證人呂○玉雖屬利害關係人，
    但有上開臺銀的函足以佐證證人呂○玉所述實在，故被告佯
    稱投資而向告訴人取得事實欄一㈠所示之款項即非子虛。
  ㈤再依被告與告訴人的通訊軟體對話，告訴人提到：已報警等
    語；被告則回應：是你自己交給我的，我沒偷，是你答應我
    去領錢，否則我怎麼會知道你的密碼，說好了11月21日前補
    好也是您同意的；告訴人再提到：妳說「邱經理」和妳一起
    用我的提款卡，可以賺大錢，來還我的錢，並且很快就可以
    還清等語，被告回應：我只是說可以賺錢，沒有說什麼賺大
    錢，只有100 多萬想賺多大的錢，那是您自己的希望就無須
    再談了等語（見他一卷第41頁），上開通話亦足以補強告訴
    人前揭證詞，雖就經理或是襄理前後略有不符，但此僅是細
    節的名詞問題，況依照社會通常概念，經理、襄理皆屬銀行
    、證券之主管，皆會使人認為對於投資很有一套，且如後所
    述，無從證明有所謂被告所稱之經理或襄理曾告以所謂內線
    消息之情事存在，故可認告訴人所述被告佯稱有經理（襄理
    ），可以投資，應屬可採。
  ㈥就事實欄一㈡部分：告訴人於原審證稱：我這個人沒有智慧，
    人也都講我是笨蛋，不應該把這個18% 給被告，郵局的不要
    緊，我現在回想起來是錯的等語（見原審易字卷一第345頁
    至第346 頁）。此外，告訴人亦傳訊息稱：107 年11月、12
    月各給被告25000 元交給簽賭公司，這樣簽賭公司每個月月
    初及月底會給1 萬的利息，可以領終生等語（見他一卷第22
    1 頁）。而107 年9 月19日解約之原因係被告告以投資等情
    ，已如上述，依證人呂○玉之證述，佐以上開臺灣銀行左營
    分行之函文，可認當天告訴人是因為投資的因素始解約附表
    二所示之帳戶。被告於107 年9 月27日與告訴人的對話中亦
    有提到：11月我老闆回來時，就將錢退給你，不需要你投資
    等語；告訴人於同年10月2 日的對話亦有提到：妳叫我把全
    部10餘萬領取交給妳的老闆，每月給我2 萬，妳又違約取消
    等語（見他二卷第77頁、第169 頁），可徵被告確實有以投
    資為名向告訴人訛詐。參以公務人員優惠貸款解約後即無法
    再開立，告訴人卻願意放棄豐厚之利潤，再參酌上開告訴人
    之證詞、對話，應認告訴人當時是陷於錯誤，認為有更加豐
    厚的投資利益，始執意解約。
  ㈦就事實欄一㈢部分：被告原佯稱可將其配偶張○厚所有而位在
    高雄市○○區○○路00巷0 號4 樓之房屋出租予告訴人，並於簽
    約之際向告訴人收取租金7,500 元，惟為避免國稅局課稅，
    故僅記載1,000 元云云，致告訴人陷於錯誤，並同意在契約
    上載明收取租金費用1,000 元等文字，嗣後被告復反悔拒不
    出租一事檢察官已不起訴處分（見偵卷第137 頁至第142 頁
    ）。告訴人於原審證稱：我押金有先付給他，沒有搬過去住
    ，後來沒有還我，被告只有跟我講過一個地址，就是樂群路
    的地址，沒有講過其他地址等語（見原審易字卷一第338 頁
    、第351 頁）。而被告於偵查中自陳：3 萬5 是另外一間房
    子，那間房子是我表姨朋友的房子，告訴人嫌貴所以不租，
    又去看樂群路的房子，後來也沒租，房子是表姨的朋友的，
    所以透過表姨聯絡等語（見他二卷第287 頁）；於另次偵查
    中，檢察官訊以：上次說要租你表姨的朋友的房子給呂○傑
    的相關依據為何？房子在哪裡？是誰的房子？租金3 萬5000
    元名目為何？又是給誰？被告答稱：因為我以為要調解，就
    沒有回去看，我不知道表姨歐麗珍（20幾年次，住澎湖）的
    朋友是誰，就是一個歐巴桑，我不知道這歐巴桑姓什麼，歐
    麗珍不是親表姨，是我母親年輕時的姊妹朋友，我是上次回
    去問歐麗珍，歐麗珍叫我問這歐巴桑，該屋在武廟菜市場附
    近，是有點舊的房子，我印象是一、二樓，後來沒租了。呂
    ○傑沒有去看過這間房子，是叫我去看，我在外面看了說可
    以，沒有進屋，歐巴桑說的押租金可能就是3 萬5 ，呂○傑
    給我後，我要拿去給歐巴桑，還沒拿去前，呂○傑就說不租
    了等語（見他二卷第305 頁至第306 頁），是就被告所述，
    房子應是表姨的「朋友」的而非表姨的。
  ㈧然107 年9 月27日告訴人傳訊給被告提到：還沒搬家35000請
    退給我，被告則回：我說了押金和房租都給表姨了，之前你
    也是說要租讓阿姨花錢修了洗手間的馬桶，洗手台……租金付
    了是不退的等語（見他二卷第75頁），顯與被告於偵查中之
    供述不符，且被告於偵查中無法清楚回答房子地點、屋主姓
    名、樓層等等，但在與告訴人的對話中卻可以提到表姨修了
    洗手間的馬桶、洗手台等等，亦有可疑，又被告既沒有進去
    看屋，如何得知房屋應該修繕何處，再者，告訴人也未看屋
    ，如何確保告訴人一定要租，且在還沒簽約之前，殊難想像
    房東會先修繕房屋，如此種種，可認為被告稱替被告向表姨
    或表姨的朋友租房係詐術無疑。而告訴人確實因租屋的事向
    呂稀平（音譯）借款25000 元，此經證人即告訴人歌友許○
    玲於偵查、原審證述在卷（見他一卷第381 頁；原審易字卷
    一第319 頁），被告傳送給告訴人之之通訊軟體對話亦有提
    到：10月1 日晚上下班我把提款卡和現金7000及25000 讓你
    還給呂思蘋等等語（見他二卷第59頁），參佐呂思蘋、呂稀
    平讀音類似，且又皆提到25000 元，應屬同一件事，故被告
    對於告訴人有借錢乙事應屬知情，參酌其後對話記錄，被告
    隨後即稱上開押金都給表姨的話語，綜合前言後語，應可認
    定被告並沒有將押租金返還，被告空言說已返還並非可採。
  ㈨告訴人於原審證稱：他原來講這房子是他哥哥的舅媽還是表
    舅媽的房子，簽約的時候變成他哥哥的等語（見原審易字卷
    一第337 頁），是告訴人雖證稱只有一個地址，但房屋所有
    人部分已有提到他人，且表舅媽、表姨應是同輩，應可認為
    是相類似的話語。綜上證據可以認定，根本沒有表姨或表姨
    的朋友要出租房子一事，被告收取告訴人之35000 元，藉故
    未還，顯示施用詐術使告訴人陷於錯誤而交付財物無疑。
  ㈩事實欄一㈣部分：被告自陳有買魚貨一事，告訴人亦證稱：被
    告有說要批魚貨來賣，我沒有拿到錢等語（見原審易字卷一
    第340 頁），並有被告與告訴人之通訊軟體對話可以參照（
    見他一卷第221 頁；他二卷第187 頁），被告成立江涓企業
    社，有該社之查詢登記資料在卷可查（見他一卷第223頁至
    第225 頁），被告自陳是想要去賣魚等語（見易字卷一第14
    3 頁），則被告確有以買賣魚貨為由，向告訴人拿取金錢之
    事實無訛。被告辯稱我當天晚上已經還告訴人1 萬4000元等
    語（見原審易卷第139 頁）。然告訴人卻傳送：妳違約沒有
    將錢存入我的戶頭的訊息給被告，該訊息是10月15日傳送，
    被告並未反駁，直到10月21日始傳送貼圖，並說刑法第335 
    條侵占罪云云（見他二卷第189 頁至第191 頁），衡情若被
    告確在當天晚上即還給告訴人，被告應會有討論或反駁，被
    告卻沒有，是被告之抗辯並非可採。參以如後被告之前夫張
    ○厚於本院所證，被告投資股票一個月累積之交易金額可能
    幾千萬元甚至1 億元，後來融資被斷頭，錢全數輸光了等情
    ，被告以買賣魚貨時可以說處於完全無支付能力之狀態，何
    況，果真有以向告訴人「借得」之款項自澎湖買進魚貨來台
    販賣，何以販賣後未能清償該筆借款？甚至不顧上開客觀傳
    送之訊息，主張業已償還而無清償之意，益徵告訴人所主張
    被告係以購買魚貨來台販售為由，向其行騙一節係屬可信。
  被告雖辯稱：這些錢沒有全部到我手中，起訴書之㈠到㈣部分
    不到100 萬、有些錢是幫忙匯到告訴人兒子手中等語（見原
    審易字卷一第65頁、第144 頁）。惟就附表二編號1 、6所
    示，被告皆會陪同告訴人去臨櫃提款，但就附表二編號8至9
     各次之18萬元，卻沒有這麼做，這兩次反而是各將3 萬元
    轉入被告自陳可以掌控之前夫之台銀帳戶（見原審易字卷一
    第142 頁至143 頁），有上開臺灣銀行岡山分行函所附之歷
    史明細在卷可憑，顯不合常理。被告又辯稱：之前告訴人會
    自己用，但之後眼睛看不到就會叫我處理這些事云云（見原
    審易字卷一第145 頁）。然若被告眼睛真的看不到了，何以
    卷內仍有告訴人的通訊軟體對話，再者若真的看不到了，告
    訴人拿到錢後，如何匯款？顯非合理。相較告訴人於原審證
    稱：附表一、附表二領的款項都沒有到我手中等語（見原審
    易字卷一第352 頁至第353 頁），告訴人之證詞有通訊軟體
    對話可佐，皆有提到100 多萬（見他一卷第41頁），顯較可
    採。
  被告於本院審理時提出於107年9月18日及同年月20日交付各1
    0萬元（計20萬元）給告訴人之收據一紙（見本院卷第213頁
    ）。經本院依告訴人於偵審中詰文上之簽名，與該收據上之
    簽名勘驗結果：從「呂」的雙口來看，底下的口並非四方，
    口的底下那橫有斜邊再右撇的特徵，特徵符合結文上的簽名
    與收據的簽名，「思」字田部右邊斜彎，心部有半圓弧度的
    勾勒，與收據所簽的思字有點類似，「傑」右邊夕部、部、
    木部筆跡勾勒接近，有勘驗筆錄在卷可憑（見本院卷第270
    頁），被告主張上開收據上之簽名係告訴人所為，固堪採信
    ，告訴人於本院審理時否認上情，並無可採。然上開款項之
    清償日期係在附表一、二提款日之後（其中1筆係在附表二
    編號10所示107年9月19日下午3時38分），亦即除上開部分
    外，均在事實欄一㈠詐騙行為後，所清償之金額僅20萬元，
    少於附表一、二所示詐騙總金額172萬8000元，多於事實欄
    一㈡所示詐騙金額14萬元，因此，顯然是返還事實欄一㈠所示
    詐得之財物，為犯罪後財物之返還行為，無解於其詐欺行為
    之成立，僅得作為犯事實欄一㈠所示詐欺行為之量刑參考。
　被告於原審提出於104年8月間匯款給告訴人之4筆款項（分別
    為3萬元、1萬元、5萬元、1萬5000元，見原審卷一第79-81
    、85頁），係在本案發生前，而其在本案發生前固有向告訴
    人借款100萬元，尚欠告訴人38萬元（見他一卷第3、88、89
    頁）。然本案係發生於000年0月間起迄於同年10月間止，是
    上開匯款清償證明，不能證明被告無本案之詐欺犯行。至其
    於原審所提出於107 年4 月20日匯款2萬元給告訴人部分（
    見原審易字卷一第85頁），雖在附表一編號1；附表二編號1
    -4所示以不正方法由自動付款設備取得他人之物後，然參照
    其事後仍持續為附表一編號2-6；及附表二編號5-10所示詐
    騙行為，因此，此亦係事後返還財物之行為，無解於被告詐
    欺罪之成立。
  被告於通訊軟體中雖提及：我從沒開口要動您的優惠存款是
    您自己拿出來想賺錢云云。惟依談話之前言後語，被告提及
    11月21日前要補錢、只要時間一到一毛錢都不會少給您、我
    只是說想賺錢，沒有說可以賺大錢等等，顯見被告對告訴人
    有所遊說，且對告訴人提到「邱經理」等情並沒有否認，嗣
    後告訴人又說：我郵局的錢都提光了，妳好狠心等等（見他
    一卷第41頁），上開通訊軟體內之對話自無法對被告為有利
    之認定。被告雖對告訴人傳訊稱：你記錯帳了，當初向你借
    38萬已經還到剩3 萬云云（見原審易字卷一第87頁）。然此
    僅為被告片面的說法，並沒有其他客觀證據足以佐證，況縱
    使有還前債，亦無法代表之後不會再有詐欺行為。考量告訴
    人上了年紀，又有相關精神就診記錄，有長春醫院診斷證明
    書在卷可憑（見他一卷第29頁）。在證詞上自無法強人所難
    ，要求分毫無差記憶清楚，且縱令如此，仍有上開其他具有
    獨立性的客觀證據可以補強，是告訴人所述應屬可信。
  證人（即被告之前夫）張○厚於本院審理時雖證稱：與告訴人
    係海軍官校專科畢業，曾在元大銀行開證券帳戶，作買賣股
    票之用，其後交給被告使用，知道被告有實際從股票買賣行
    為，一個月累積之交易金額可能幾千萬元甚至一億元，被告
    當初有加入民間一些投資理財公司，成為會員，類似股友社
    ，投資金錢的來源有的是她的存款，有的是我名下三間房子
    拿去借款、我的保單借款，還有被告弟弟有間房子讓被告借
    款，我姐姐也有借給被告100 多萬元，最後才知道被告向告
    訴人借款，被告是透過上開公司之老師、經理人給的內線消
    息，有聽過被告跟我提過一位「邱經理」，後來投資股票，
    融資被斷頭，錢全數輸光了。被告照顧告訴人，告訴人告訴
    被告說兒女都不要他，而且要把告訴人之房子賣掉，告訴人
    不願去住榮民之家，要被告照顧他，被告有同意。另外，被
    告有從事魚貨買賣，但資數不多，頂多是一個月2 、3 次，
    我跟告訴人認識是透過被告認識，我沒有見過告訴人，向告
    訴人借錢的事是聽被告說的等語（見本院上易卷第174-178 
    頁）。就被告所主張係透過「邱經理」所提供內線消息買股
    票部分，係聽聞自被告，仍不能證明有所謂「邱經理」之人
    ，及「邱經理」有告以內線交易之情事，從而其有虛構上情
    而向告訴人訛詐無訛。就被告向其前夫及弟弟等人借款購買
    股票部分，與被告是否向告訴人詐取財物並無關聯性；就被
    告從事魚貨買賣部分，縱令屬實，然被告不過是偶而從事魚
    貨買賣，而從事後堅稱已清償，而無還款之意，及為股票買
    賣而向親友借款，融資被斷頭，錢全數輸光，已無支付能力
    等情觀之，被告不過是以從事魚貨買賣為由向告訴人詐騙而
    已，難認其主觀上有還款之意，因此張○厚所證不足為被告
    有利之認定。
  綜上所述，本件罪證明確，被告所辯並無可採，其前開犯行
     自堪認定。
三、論罪科刑：
  ㈠刑法第339 條之2 第1 項之以不正方法由自動付款設備取得
    他人之物罪，所謂「不正方法」，係泛指一切不正當之方法
    而言，並不以施用詐術為限，例如：以強暴、脅迫、詐欺、
    竊盜或侵占等方式取得他人之提款卡及密碼，再冒充本人由
    自動提款設備取得他人之物，或以偽造他人之提款卡由自動
    付款設備取得他人之物等等，均屬之（最高法院94年度台上
    字第4023號判決意旨參照）。本件事實欄一、㈠部分，被告
    先詐欺使告訴人陷於錯誤，嗣後告訴人才交付提款卡供被告
    提領，故被告以詐欺方式取得告訴人之提款卡及密碼，再由
    自動提款設備取得他人之物，應屬以「不正方法」由自動提
    款設備取得他人之物，此部分犯行自構成刑法第339 條之2
    第1 項之罪。
  ㈡核被告就事實欄一、㈠所為，係犯刑法第339 條第1 項詐欺取
    財罪、刑法第339 條之2 第1 項以不正方法由自動付款設備
    取得他人之物罪；就事實欄一㈡至㈣所為，均係犯刑法第339 
    條第1 項詐欺取財罪。起訴書雖未提到刑法第339 條之2 第
    1 項以不正方法由自動付款設備取得他人之物罪，但如後所
    述，此部分之罪與起訴被告犯刑法第339 條1 項之詐欺取財
    罪，有裁判上一罪之關係，為起訴效力之所及，且原審及本
    院均已告知上開罪名（見原審易字卷一第297 頁；易字卷二
    第37頁），自得併予審理判決。
  ㈢被告就事實欄一、㈠多次提領的行為或由告訴人自行提領交付
    款項之行為，皆係利用同一機會，各基於單一詐欺取財之犯
    意，且侵害同一被害法益，各行為之獨立性極為薄弱，依一
    般社會健全概念，在時間差距上難以強行分開，合為包括一
    行為予以評價，較為合理，應論以接續犯之一罪。
  ㈣被告就事實欄一、㈠之犯行，係以一行為同時觸犯刑法第339 
    條第1 項詐欺取財罪、刑法第339 條之2 第1 項以不正方法
    由自動付款設備取得他人之物罪，屬一行為觸犯數罪名之想
    像競合犯，應依刑法第55條之規定，從一重之刑法第339條
    第1 項之詐欺取財罪處斷。
  ㈤事實欄一、㈠至㈣之犯行，雖被告之目的同一，但時間明顯可
    以區隔，且分別是投資、租屋、魚貨等而逐次實行，依一般
    社會健全觀念，在時間差距上可以分開，在刑法評價上各具
    獨立性，應認犯意有別，行為互異，分論併罰。
四、撤銷改判部分：原審認被告事實欄一、㈠之詐欺犯行事證明
    確，據以論罪科刑，固非無見，惟被告犯後有返還財物22萬
    元業如前述，原判決就此一重要影響量刑之事實，漏未審酌
    ，且上開返還之財物，亦影響犯罪所得之沒收及追徵，被告
    上訴意旨否認此部分犯行，固屬無理由，然原判決關於此部
    分既有可議，自應由本院將原判決關於被告事實欄一、㈠部
    分之罪刑及沒收追徵部分均撤銷改判。爰審酌被告卻利用告
    訴人年事已高、相信軍中夥伴之觀念之詐騙手法、告訴人所
    受財物損失之金額甚鉅，犯後否認犯行，迄未與告訴人達成
    和解，前已有多次詐欺等財產性犯罪，有被告前案紀錄表在
    卷可憑，素行非佳之品行，事後返還少部分之財物，被告大
    學肄業之智識程度、家管、離婚、有精神方面疾病的等（見
    本院上易卷第201 頁）一切情狀，量處如附表三編號1所示
    「主文及沒收欄」之刑，被告此部分次詐欺之犯行之犯罪為
    160 萬8000元（附表一及附表二編號1-9所示），扣除業經
    清償22萬元後，餘款138萬8000元部分為其犯罪所得，雖未
    扣案，仍應依刑法第38條之1 第1 項前段、第3 項之規定沒
    收，於全部或一部不能沒收時，追徵其價額。至提出107 年
    4 月20日匯款給呂○訓28000元部分（見原審卷一第83頁），
    與本案無關，自無須扣除。
五、原審認被告事實欄一㈡至㈣所示犯行事證明確，而適用前揭規
    定及說明，審酌被告利用告訴人年事已高、相信軍中夥伴之
    觀念獲取不法之財物，使告訴人受騙之金額，犯後否認犯行
    ，迄今未與告訴人達成和解之犯後態度，兼衡各次詐騙之金
    額數目、前已有多次詐欺等財產性犯罪，有被告前案紀錄表
    在卷可憑，素行非佳之品行，被告大學肄業之智識程度、家
    管、離婚、有精神方面疾病（見本院上易卷第201 頁）等一
    切情狀後，分別量處如附表三編號2-4所示「主文及沒收欄
    」所示之刑，並諭知如易科罰金之折算標準。另敘明被告就
    附表三編號2 至4 所示之3 次犯罪均是詐欺取財罪，時間均
    在107 年，間隔非長，被害人皆為同一，如以實質累加方式
    定應執行刑，則處罰之刑度顯將超過其行為之不法內涵，而
    考量刑罰對被告造成之痛苦程度，係隨刑度增加而生加乘效
    果，非以等比方式增加，是以隨罪數增加遞減刑罰方式，當
    足以評價被告行為不法性之法理（即多數犯罪責任遞減原則
    ），就得易科罰金部分，定應執行有期徒刑6 月，並諭知如
    易科罰金之折算標準。就沒收部分則以：被告事實欄一、㈡
    至㈣之3次詐欺所得金額，依序為12萬元、3 萬5000元、1 萬
    2000元，爰依刑法第38條之1 第1 項前段、第3 項之規定沒
    收，於全部或一部不能沒收時，追徵其價額。
六、經核原審此部分犯罪事實之認定，已敘述所憑之證據、理由
    ，於量刑時亦已依刑法第57條所列各款所定情狀為量刑，其
    認事用法皆無違誤，量刑亦稱妥適，並無任何偏重不當或違
    法之處。被告上訴意旨否認犯行，仍執其等間金錢往來係借
    貸關係，告訴人交付金錢並無主觀認知與真實情形不一致、
    並無以出租武廟路房屋為由向告訴人詐取財等情，指摘原判
    決不當，其上訴為無理由，應予駁回。
據上論結，應依刑事訴訟法第368 條、第369條第1項前段、364
條、第299條第1項前段，判決如主文。
本案經檢察官楊慶瑞到庭執行職務。
中　　華　　民　　國　　111 　年　　1 　　月　　27　　日
                  刑事第四庭    審判長法  官  黃建榮
                                      法  官  任森銓
                                      法  官  李嘉興
以上正本證明與原本無異。
不得上訴。
中　　華　　民　　國　　111 　年　　1 　　月　　27　　日
　　　　　　　　　　　　　　　　　　　書記官  賴梅琴
附錄本判決論罪科刑法條：
刑法第339條第1項
意圖為自己或第三人不法之所有，以詐術使人將本人或第三人之
物交付者，處5 年以下有期徒刑、拘役或科或併科50萬元以下罰
金。
中華民國刑法第339條之2第1項
意圖為自己或第三人不法之所有，以不正方法由自動付款設備取
得他人之物者，處3年以下有期徒刑、拘役或30萬元以下罰金。
附表一：告訴人呂○傑楠梓右昌郵局00000000000000號帳戶
編號 提款時間（年.月.日.時.分） 金額（新臺幣） 地點 方式 1 107.04.18.07:59 20,000元 南站郵局　 持提款卡由自動櫃員機以輸入密碼之方式提領 2 107.04.30.17:48 10,000元 翠屏郵局  3 107.05.01.05:30 50,000元 福山郵局  4 107.05.01.07:10 18,000元 九如二路郵局  5 107.05.05.09:58 5,000元 瑞豐郵局  6 107.05.06.07:32 5,000元 翠屏郵局  總額：108,000元     
附表二：告訴人呂○傑臺灣銀行左營分行000000000000號帳戶
編號 提款時間（年.月.日.時.分） 金額（新臺幣） 地點 方式 1 107.04.16.09:10 170,000元 臺銀左營分行 臨櫃 2 107.04.18.07:49、07:53 150,000元 臺銀左營分行 持提款卡由自動櫃員機以輸入密碼之方式提領 3 107.04.19.07:52、07:54 150,000元 臺銀三民分行  4 107.04.20.00:07-00:11 150,000元 臺銀博愛分行  5 107.04.23.12:09-12:11 120,000元 臺銀北高分行  6 107.04.30.10:47 250,000元 臺銀左營分行 臨櫃 7 107.05.02.10:32-11:27 150,000元 臺銀左營分行臺銀三民分行 透過自動櫃員機以輸入密碼之方式提領或轉帳，轉帳是轉入被告前夫張○厚台灣銀行岡山分行000000000000號帳戶 8 107.05.03.01:00-01:03（最後一筆為轉帳） 180,000元 臺銀博愛分行  9 107.05.04.00:11-00:13（最後一筆為轉帳） 180,000元 臺銀博愛分行  10 107.09.19.15:38 120,000元 臺銀左營分行 由告訴人臨櫃提領後交付 總額：1,620,000元     
附表三：
編  號 犯    罪    事    實       主         文         及          沒            收   1 事實欄一、㈠ 吳尚真犯詐欺取財罪，處有期徒刑拾月。未扣案之犯罪所得新臺幣壹佰參拾捌萬捌仟元沒收之，於全部或一部不能沒收時追徵其價額。   2 事實欄一、㈡ 吳尚真犯詐欺取財罪，處有期徒刑肆月，如易科罰金，以新臺幣壹仟元折算壹日。未扣案之犯罪所得新臺幣拾貳萬元沒收之，於全部或一部不能沒收時追徵其價額。   3 事實欄一、㈢ 吳尚真犯詐欺取財罪，處有期徒刑參月，如易科罰金，以新臺幣壹仟元折算壹日。未扣案之犯罪所得新臺幣參萬伍仟元沒收之，於全部或一部不能沒收時追徵其價額。   4 事實欄一、㈣ 吳尚真犯詐欺取財罪，處有期徒刑貳月，如易科罰金，以新臺幣壹仟元折算壹日。未扣案犯罪所得新臺幣壹萬貳仟元沒收之，於全部或一部不能沒收時追徵其價額。